【裁判字號】    99,上訴,929
【裁判日期】    990826
【裁判案由】    違反毒品危害防制條例
【裁判全文】
臺灣高等法院臺中分院刑事判決         99年度上訴字第929號
上  訴  人
即  被  告  戊○○
指定辯護人  本院公設辯護人王金陵
上列上訴人因違反毒品危害防制條例案件，不服臺灣彰化地方法
院98年度訴字第1822號中華民國99年1 月21日第一審判決（起訴
案號：臺灣彰化地方法院檢察署98年度偵字第6139、7668號），
提起上訴，本院判決如下：
    主  文
原判決撤銷。
戊○○販賣第一級毒品，累犯，處有期徒刑拾陸年，未扣案之販
賣第一級毒品所得新臺幣陸仟元沒收，如全部或一部不能沒收時
，以其財產抵償之；又販賣第一級毒品，累犯，處有期徒刑拾陸
年，未扣案之販賣第一級毒品所得新臺幣陸仟元沒收，如全部或
一部不能沒收時，以其財產抵償之。應執行有期徒刑拾捌年，未
扣案之販賣第一級毒品所得新臺幣壹萬貳仟元沒收，如全部或一
部不能沒收時，以其財產抵償之。
    事  實
一、戊○○曾因肅清煙毒條例案件，經臺灣高等法院臺南分院以
    82年度上訴字第1085號判決判處有期徒刑3年4月確定；又因
    違反麻醉藥品管理條例案件，經臺灣彰化地方法院以82年度
    易字第989號判決判處有期徒刑6月確定；又因違反槍砲彈藥
    刀械管制條例案件，經臺灣彰化地方法院以82年度易字第20
    89號判決判處有期徒刑2 年確定。上開臺灣高等法院臺南分
    院82年度上訴字第1085號判決、臺灣彰化地方法院82年度易
    字第2089號判決所處有期徒刑，經臺灣彰化地方法院以83年
    度聲字第9號裁定定應執行刑有期徒刑5年確定，並與臺灣彰
    化地方法院82年度易字第989 號判決所處有期徒刑接續執行
    ，於民國84年3 月23日縮刑假釋，指揮書執行完畢日期原為
    87年5 月30日。復因違反麻醉藥品管理條例案件，經本院以
    85年度上易字第1337號判決處有期徒刑7 月確定；及因違反
    槍砲彈藥刀械管制條例案件，經臺灣雲林地方法院以85年度
    易字第1270號判決處有期徒刑10月確定；續因肅清煙毒條例
    等案件，經臺灣彰化地方法院以85年度訴字第978 號判決處
    有期徒刑3年8月確定；又因違反槍砲彈藥刀械管制條例等案
    件，經臺灣彰化地方法院以86年度易字第1955號判決處有期
    徒刑1年4月確定。臺灣雲林地方法院85年度易字第1270號判
    決、臺灣彰化地方法院85年度訴字第978 號判決所處有期徒
    刑，再由臺灣彰化地方法院以91年度聲字第262 號裁定定應
    執行刑有期徒刑4年6月確定，並撤銷前開假釋，執行殘刑，
    且與本院85年度上易字第1337號判決、臺灣彰化地方法院86
    年度易字第1955號判決所處有期徒刑接續執行，於94年6月1
    3日縮刑假釋，至96年5月12日期滿執行完畢。
二、戊○○猶不知悛改， 明知海洛因係屬毒品危害防制條例第2
    條第2項第1款所列之第一級毒品，不得非法持有、販賣，惟
    因己身毒癮尚未戒絕，一方面為生活經濟壓力所迫，一方面
    無資力繼續購毒抵癮，竟淪入惡性循環，基於營利之意圖，
    先後於97年12月10日晚上7時許、97年12月13日晚上7時許，
    各以新臺幣（下同）6千元之價格， 在其位於彰化縣溪湖鎮
    ○○○○街12號住處，分別販賣第一級毒品海洛因1包（ 重
    量約0.9公克）予楊銘富（已另案判處罪刑確定），共計2次
    。嗣於98年7月8日晚上8時許， 因彰化縣警察局芳苑分局偵
    查佐黃忠雄、蕭育記等人前往臺中縣沙鹿鎮○○路116號6樓
    戊○○租屋處外埋伏，追查另案犯罪嫌疑人，適戊○○開門
    ，黃忠雄等人在門口目睹屋內茶几上有疑似毒品之物，經戊
    ○○默示同意（事後並於同日補具搜索同意書），至屋內搜
    索，乃扣得第一級毒品海洛因7包（其中5包淨重3.2公克 ，
    其中2包淨重57.58公克）、第二級毒品甲基安非他命10包（
    原淨重14.5705公克，驗餘淨重14.5444公克）及玻璃球吸食
    器、葡萄糖粉、計算機、磅秤、行動電話、塑膠分裝袋、現
    金（上開扣案物品皆與本案販賣毒品行為無直接關連），後
    始循線查悉上情。
三、案經彰化縣警察局芳苑分局報請臺灣彰化地方法院檢察署檢
    察官偵查起訴。
    理  由
壹、證據能力部分：
一、上訴人即被告（下稱被告）戊○○於原審準備程序雖辯稱，
    本案司法警察無搜索票而執行搜索，程序違法云云（見原審
    卷第46頁正面），惟證人即執行搜索之警員蕭育記、黃忠雄
    於原審審理時到庭證述彼等因追查另案犯罪嫌疑人，在查獲
    地點門口以目光搜尋發現本案之扣案證物，進而入內執行搜
    索之過程後（見原審卷第77-80頁、第122-124頁），被告已
    不再爭執搜索之合法性（見原審卷第126頁反面）， 本院審
    酌全情，亦認司法警察尚無因違背法定程序取得證據之情形
    ，是扣案證物亦應有證據能力，得為證據。
二、按刑事訴訟法第159條第1項規定：「被告以外之人於審判外
    之言詞或書面陳述，除法律有規定者外，不得作為證據」；
    其立法本旨係以證人於審判外之言詞或書面陳述，屬於傳聞
    證據，此項證據，當事人無從直接對於原供述者加以詰問，
    以擔保其真實性，法院亦無從直接接觸證人而審酌其證言之
    憑信性，違背直接審理及言詞審理之原則，除具有必要性及
    信用性情況之除外者外，原則上不認其有容許性，自不具證
    據能力；至所謂具有必要性及信用性情況者，例如刑事訴訟
    法第159條之1、之2、之3、之4、之5情形，仍例外認其有證
    據能力，然此乃係指法院未於審判期日傳喚相關證人到庭，
    案件僅能依靠該等證人於審判外之陳述以為判斷之情形，始
    需就該等審判外供述證據嚴格依照刑事訴訟法第159條之1至
    之5 所定要件一一檢視各該證人之供述，作為證據之資格。
    倘法院已經依據當事人聲請傳喚證人到庭接受檢辯雙方之交
    互詰問，則法院既已透過直接、言詞審理方式檢驗過該證人
    之前之證詞，當事人之反對詰問權亦已受到保障得以完全行
    使之情況下，該等審判外證據除有其他法定事由（例如：非
    基於國家公權力正當行使所取得或私人非法取得等，而有害
    公共利益，即以一般證據排除法則為判斷），應認該審判外
    供述已得透過審判程式之詰問檢驗，而取得作為證據之資格
    ，亦即其審判外供述與審判中供述相符部分，顯然已經構成
    具備可信之特別情狀，當然有證據資格（實務上之作用常為
    引用該等陳述與審判中陳述相符，強化該證人供述之可信度
    ），其不符部分，作為檢視審判中所為供述可信與否之彈劾
    證據，當無不許之理，甚者，其不符部分倘係於司法警察、
    檢察事務官調查中之供述，作為認定被告犯罪與否或不構成
    犯罪與否之證據，亦僅需依照刑事訴訟法第159條之2規定，
    斟酌其審判外供述作成外部環境、製作過程、內容、功能等
    情況認為之前供述較為可信，即可取得證據之資格，而作為
    認定事實之證據資格（最高法院94年度台上字第2507號、95
    年度台上字第2515號判決同此意旨）。再按刑事訴訟法第15
    9條第1項規定：「被告以外之人於審判外之言詞或書面陳述
    ，除法律有規定者外，不得作為證據」，被告以外之人於檢
    察事務官、司法警察官或司法警察調查中所為之陳述，基於
    實體發現真實之訴訟目的，依同法第159條之2規定，如與審
    判中之陳述不符時，經比較結果，其先前之陳述，相對「具
    有較可信之特別情況」，且為證明犯罪事實存否所「必要」
    者，係指陳述是否出於供述者之真意、有無違法取供情事之
    信用性而言，故應就調查筆錄製作之原因、過程及其功能等
    加以觀察其信用性，據以判斷該傳聞證據是否有特別可信之
    情況而例外具有證據能力，並非對其陳述內容之證明力如何
    加以論斷，二者之層次有別，不容混淆（最高法院94年度台
    上字第629號判決亦同此意旨）。經查：本件證人楊銘富 經
    原審於審判期日傳喚到庭，與被告戊○○行交互詰問程序，
    直接言詞審理檢視其證詞，故其於警詢之供述，對於被告當
    然已取得作為證據之資格，相符部分，自有證據能力；另不
    符部分，本院斟酌：其於前開警詢筆錄製作之過程，係由警
    員先詢問其年籍資料後，復為權利事項之告知，進而詢問到
    派出所製作警詢筆錄之原因再制作警詢筆錄，亦查無系爭筆
    錄有何違法或不當取得之情形，是其警詢證述內容之形成，
    顯係出於自由意志而為證述，且查無其他證據足使本院認證
    人林建宇於警詢中之證言，有何違法取供情事之虞，依前開
    條文之意旨，證人林建宇於警詢中之證言，核其性質雖屬傳
    聞證據，但就警詢筆錄製作之過程加以觀察其信用性，且為
    證明犯罪事實存否所「必要」，認其等證言例外具有證據能
    力。
三、按檢察官職司追訴犯罪，就審判程式之訴訟構造言，檢察官
    係屬與被告對立之當事人一方，偵查中對被告以外之人所為
    之偵查筆錄，或被告以外之人向檢察官所提之書面陳述，性
    質上均屬傳聞證據。在理論上，如未予被告反對詰問、適當
    辯解之機會，一律准其為證據，似有違當事人進行主義之精
    神，對被告之防禦權亦有所妨礙；然而現階段刑事訴訟法規
    定檢察官代表國家偵查犯罪、實施公訴，必須對於被告之犯
    罪事實負舉證之責，依法其有訊問被告、證人及鑑定人之權
    ，證人、鑑定人且須具結，而實務運作時，偵查中檢察官向
    被告以外之人所取得之陳述，原則上均能遵守法律規定，不
    致違法取供，其可信性極高，為兼顧理論與實務，乃於修正
    刑事訴訟法時，增列第159條之1第2 項，明定被告以外之人
    （含被害人、證人等）於偵查中向檢察官所為陳述，除顯有
    不可信之情況外，得為證據（最高法院95年度台上字第1044
    號判決）；且按，刑事訴訟法第159條之1第2 項，明定被告
    以外之人於偵查中向檢察官所為陳述，除顯有不可信之情況
    外，得為證據。所謂「不可信之情況」，由法院審酌被告以
    外之人於陳述時之外在環境及情況而為判斷。被告以外之人
    於偵查時，是否與被告對質，與其陳述時之外在環境並無必
    然之關聯，自不得以偵查中未經被告詰問，逕認該陳述無證
    據能力。至該等陳述與事實是否相符，要屬證據證明力之問
    題，與證據能力之有無，不容混淆（最高法院95年台上字第
    1585號判決）。另按證人於檢察官偵查中所為之陳述，審酌
    該陳述作成之客觀條件及環境，認其心理狀態健全，並無受
    到脅迫、利誘或詐欺，自非顯有不可信之情形，依刑事訴訟
    法第159條之1第2 項規定，亦得為證據（最高法院95年度台
    上字第934 號判決）。經查，證人楊銘富於檢察官偵查中分
    別證述親身經歷情節，非屬傳聞證據，且渠等亦均無受到脅
    迫、利誘或詐欺情形，並無顯不可信之情況存在，而原審審
    理時，亦傳喚證人楊銘富到庭，業經保障被告之對質詰問權
    ，應認前開證人於檢察官偵訊時之證詞，具有證據能力。
四、證人楊金雯於警詢、偵查中之陳述，得作為證據。按被告以
    外之人於審判外之言詞或書面陳述，除法律有規定者外，不
    得作為證據，民國92年2月6日修正公布，同年9月1日起施行
    之刑事訴訟法第159條第1定有明文。此所稱法律有規定者，
    即包括同法第159條之1至之5 所規定傳聞證據具有證據能力
    之例外情形。其中同法第159條之3規定，被告以外之人於審
    判中有該條各款所列死亡、身心障礙、滯留國外或所在不明
    等原因，致無法或拒絕陳述之情形之一，而經證明其先前於
    調查中所為陳述「具有可信之特別情況」，且為證明犯罪事
    實之存否所「必要」者，均例外地賦與證據能力。而證人楊
    金雯於警詢、偵查中之陳述，為被告以外之人於審判外之陳
    述，為保障被告之詰問權，本應傳訊證人楊金雯於法院審理
    時就其於警詢、偵查中所為之陳述接受被告之詰問，惟證人
    楊金雯於原審中履經傳喚、拘提均未能到庭，此有彰化縣警
    察局溪湖分局拘提事項簡覆表1份在卷可憑（原審卷第14-11
    5 頁），足見證人楊金雯已因所在不明而有無法傳喚之情至
    明，又渠於警詢、偵查中所為之陳述，形式上觀之並無不可
    信之情形，況被告及辯護人於本院準備程序或審理時，均未
    再聲請詰問證人楊金雯，堪認證人楊金雯所述有可信之特別
    情況，依刑事訴訟法第159條之3之第3 款之規定，證人楊金
    雯其前開陳述，仍得作為認定被告犯罪之證述。
五、又按被告以外之人於審判外之言詞或書面陳述，除法律有規
    定者外，不得作為證據，刑事訴訟法第159條第1項固定有明
    文。惟按被告以外之人於審判外之陳述，雖不符前4 條之規
    定，而經當事人於審判程序同意作為證據，法院審酌該言詞
    陳述或書面陳述作成時之情況，認為適當者，亦得為證據；
    當事人、代理人或辯護人於法院調查證據時，知有第159 條
    第1 項不得為證據之情形，而未於言詞辯論終結前聲明異議
    者，視為有前項之同意，亦為同法第159條之5第1項、第2項
    所明文規定。查本件判決其餘後述引為證據資料，固屬於被
    告以外之人於審判外之言詞、書面陳述者，惟均已於本院調
    查證據序及審理期日提示並告以要旨後，檢察官、被告及其
    辯護人均知悉該等證據係被告以外之人於審判外之陳述，而
    均未於言詞辯論終結前表示異議，本院審酌上開證據作成時
    之情況，認為適當，依刑事訴訟法第159條之5第1項、第2項
    規定，均應有證據能力。
貳、實體部分：
一、訊據被告戊○○矢口否認有何販賣毒品海洛因之犯行，辯稱
    ：伊並未販賣海洛因給楊銘富，伊僅係幫楊銘富向綽號「阿
    猴」之男子購買海洛因後，嗣再轉交予楊銘富，伊並沒有從
    中賺取差額云云。
二、惟查：
  (一)被告告於97年12月10日晚上7時許、同年月13日間晚上7時許
    ，在其位於彰化縣溪湖鎮○○○○街12號住處， 分別以6千
    元之價格，販賣第一級毒品海洛因予楊銘富等情，業據證人
    楊銘富於97年12月19日第二次警詢時陳稱：「我是向戊○○
    購買海洛因毒品‧‧‧（你向戊○○購買毒品是如何聯絡？
    ）是我直接到他住所購買，我不知道戊○○的聯絡電話，他
    都是晚上才有在家裡。」（彰化縣警察局芳苑分局芳警分偵
    字第0980014571號卷第30頁）、 於98年7月28日第一次警詢
    時稱：「我只有向戊○○共購買2次海洛因‧‧‧（ 你向戊
    ○○購買毒品之時間、地點、價格、重量為何？）第1次是9
    7年12月10日19時左右，我前往戊○○住處， 以新台幣6000
    元購買0.9公克海洛因毒品， 第2次是於97年12月13日9時左
    右，我也是前往戊○○住處， 以新台幣6000元購買0.9公克
    海洛因毒品。（為何能確定上述購買海洛因之時間、地點？
    ）因為我於97年12月初，我有接到臺灣彰化地方法院於97年
    12月15日需前往採尿通知單，所以我確定採尿前2天， 也就
    是97年12月13日我有前往向戊○○購買毒品， 以及前5天也
    就是97年12月10日也有向戊○○購買毒品。（今你帶同警方
    前往何處？）我有帶同警方前往我的毒品上游戊○○位於彰
    化縣溪湖鎮○○里○○○○街12號之住處，該處就是戊○○住
    家，也就是我向戊○○購買毒品之處所。」等語（彰化縣警
    察局芳苑分局芳警分偵字第 0980014571號卷第42頁反面-第
    43頁）、於98年7月28日第二次警詢時稱：「（ 你供稱於97
    年12月10日19時及97年12月13日19時許，你分別前往戊○○
    住處購買海洛因毒品，是否有人陪同你前往？）有，我女朋
    友楊金雯 2次都有陪同我一起前往戊○○住處購買海洛因毒
    品。」等語（彰化縣警察局芳苑分局芳警分偵字第09800145
    71號卷第46頁反面）、於98年7月28日偵訊時具結證稱：「
    （你向戊○○買過幾次毒品？）2次。‧‧‧（ 第一次是否
    於97年12月10日下午19時許，在戊○○家中，以新台幣6000
    元，向他購買毒品海洛因0.9公克？）是。（ 你如何確定是
    0.9公克？）我們說1錢3.8公克，減半是1.9公克，再減半就
    是0.9公克，那一天我向他購買了4分之1，所以我確定是0.9
    公克。（第二次是否於97年12月13日下午19時許，也是在戊
    ○○家中，同樣以新台幣6000元， 向他購買毒品海洛因0.9
    公克？）是。‧‧‧（你為何可以確定你有在上揭時間、地
    點，2次向戊○○購買毒品？）因為我在97年12月初時， 我
    接到法院的通知要我97年12月15日去採尿，我確定是在採尿
    的前2天及前5天有向他買過毒品。（你是如何知道可以向他
    購買毒品？）我知道他有在吃藥，我去他家時，問他是不是
    有東西可以賣我，他說可以，他說有。‧‧‧（你是否曾與
    他共同合資購買過毒品？）沒有。（你是否有請他幫你或他
    人代購毒品？）沒有。‧‧‧（你與戊○○購買毒品時，有
    何人與你一同前往？）我友朋友。（你女朋友叫何名？）楊
    金雯。（2次購買毒品時，楊金雯是否都有在場？）2次都在
    。」等語（見偵查卷第80-81頁）， 嗣再於原審99年1月7日
    審理時證稱：「我兩次都到被告的樓上拿，被告直接將桌上
    的毒品拿給我，我當將金錢新台幣6000元拿給被告，兩次都
    是6千元，每次的毒品數量是0.9公克，用夾鏈袋分成一袋，
    0.9公克不含袋重。‧‧‧（兩次的時間為何？ ）97年12月
    10日、13日，都晚上7、8點。」等語在卷（ 原審卷第124頁
    反面-第125頁）， 核與證人楊金雯於98年7月28日警詢時稱
    ：「（你於何時陪同楊銘富前往向戊○○住處？做何事？）
    因為時間已過很久了，大約是在97年中我陪同楊銘富前往，
    去向戊○○購買海洛因毒品。（ 楊銘富第1次以何價錢向戊
    ○○購買多少毒品？）楊銘富以新台幣6000元向戊○○購買
    毒品‧‧‧（你共陪同楊銘富前往戊○○住處購買幾次毒品
    ？）共2次。（楊銘富第2次以何價錢向戊○○購買多少種類
    之毒品？）2次都是以新台幣6000元購買海洛因毒品。」 等
    語（見彰化縣警察局芳苑分局芳警分偵字第0980014571號卷
    第54頁反面）、於98年7月28日偵訊時具結證稱：「（ 你認
    識戊○○多久？）97年中旬認識的。（如何認識？）是我男
    朋友帶我去的。（你男朋友是何人？）楊銘富。（他帶你去
    做何事？）去拿藥。（向何人拿藥？）戊○○。（拿何藥？
    ）海洛因。（拿幾次？）2次。（每次都各多少錢？）都各6
    000元。（你是否有看到他們當場交易？）有。 楊銘富拿錢
    拿錢給戊○○，戊○○拿錢後，就拿錢給楊銘富。‧‧‧（
    你所說的他家，是否如今天警詢中所拍照的照片？）是。（
    你所說的戊○○，是否就是你在警詢中犯罪嫌疑紀錄表所指
    認之人？）是。」（ 98年度偵字第6139號卷第82-83頁）等
    語相符，查依證人楊銘富、楊金雯歷次之陳述勾稽，始終對
    楊銘富購得毒品之來源確係被告，指證歷歷，彰彰甚明，且
    證人楊銘富確有吸食海洛因之情形，已據證人楊銘富陳明在
    卷，而證人楊銘富、楊金雯與被告並無何重大怨隙，應無甘
    冒偽證之責而設詞構陷之理，更可認定證人楊銘富、楊金雯
    證稱楊銘確有於上開時地自被告購買海洛因一節，要屬徵而
    可信。
  (二)按證人所作先後不同之證言，何者為可採，事實審法院本得
    參酌其他相關證據為自由之判斷；證人之陳述有部分前後不
    符，或相互間有所歧異時，究竟何者為可採，法院仍得本其
    自由心證予以斟酌，非謂一有不符或矛盾，即應認其全部均
    為不可採信（最高法院72年度台上字第3976號、74年度台上
    字第1599號判例意旨參照）。換言之，證據之取捨，法院原
    有自由判斷之權，證人之陳述有部分前後不符，或相互間有
    所岐異時，究竟何者為可採，法院應依職權衡酌情理予以審
    定，非謂一有矛盾，即應認其述全部均為不可採信；若其對
    於基本事實之陳述，果與真實性無礙時，仍非不得採信。又
    人之記憶本屬有限，對之前發生的細節無法全數記憶，乃屬
    人之常情。查，證人楊銘富、楊金雯於警詢、偵查或原審審
    理中均明確指證被告販賣海洛因之地點、次數、金額及過程
    ，並互核一致，而就被告販賣海洛因予楊銘富之時間，證人
    楊銘富稱係97年12月10日、13日，證人楊金雯則稱係97年中
    旬，雖有差異，然本件向被告購買海洛因之當事人係楊銘富
    ，並非楊金雯，而楊銘富亦已說明其為何記得向被告購買海
    洛因之正確時間，已如前述，加以證人楊金雯作證之時間距
    離楊銘富向被告購買毒品之時間已隔約半年餘，縱有若干細
    節事項記憶不清或錯漏之處，亦在所難免，是自難以證人楊
    銘富、楊金雯就被告販賣海洛因予楊銘富之時間之證述所有
    不同，而認證人楊銘富、楊金雯之證述不可採。
  (三)被告雖以前開情詞置辯，並稱證人甲○○、丁○○、乙○○
    可以證明其係向綽號「阿猴」之人拿海洛因之後，再交給楊
    銘富。然查，
  1.證人甲○○、丁○○、乙○○於本院審理時均證稱未看見人
    交毒品給被告，被告再轉交予楊銘富之情形，則被告此部分
    之辯解，即難遽採，。
  2.而被告於偵訊時，當檢察官訊問其是否有販賣毒品給楊銘富
    時，係辯稱：並無販賣海洛因予證人楊銘富（見98年度偵字
    第6139號卷第21頁），是在被告已知證人楊銘富為證述向其
    購買海洛因情況下，如證人楊銘富確係委託被告購買海洛因
    ，被告於偵查中全然未曾提及證人楊銘富委託伊購買毒品之
    事宜，而被告於原審準備程序中係供稱：證人楊銘富看伊能
    否幫忙取得毒品，伊回稱自己吸食都不夠，怎麼可能賣給他
    （見原審卷第22頁），況被告於原審99年1月7日審理時改稱
    ：願意認罪（見原審卷第126 頁反面），其辯解前後不一，
    顯無可採；且依證人楊銘富、楊金雯之證述內容，證人楊銘
    富係直接至被告住處向被告購買海洛因，並未親自見聞被告
    向他人調毒品之過程，足見被告辯稱伊係受託購買海洛因，
    僅係片面之詞，尚難遽採。況且，證人楊銘富確有要求被告
    代購海洛因，被告為免因出面購買毒品或持有毒品被查獲，
    遭致刑事訴追，被告大可直接提供販毒者（即綽號「阿猴」
    ）之聯絡電話予證人楊銘富，由證人楊銘富自行向該綽號「
    阿猴」者購買毒品即可，實無需每次親自出面向綽號「阿猴
    」者代購毒品再交付之必要。再者，依上開證人楊銘富、楊
    金雯之證詞觀之，就被告販賣海洛因之時間、地點、方式及
    價格部分，均證述綦詳，並未證稱係委託被告購買毒品之情
    。準此，足見被告確實有販賣海洛因予楊銘富之事實，應堪
    認定。益見被告所辯：伊僅係受託代購，並沒有販賣海洛因
    云云，委無可採。
  (四)查販賣海洛因係違法行為，非可公然為之，且有其獨特之販
    售通路及管道，復無公定價格，容易增減分裝之份量，而每
    次買賣之價量，可能隨時依雙方關係深淺、資力、需求量及
    對行情之認知、來源是否充裕、查緝鬆嚴、購買者被查獲時
    供述購買對象之可能風險評估等，而異其標準，非可一概而
    論。本件被告既不承認其有上揭販賣海洛因之事實，本院自
    無從查得其販入海洛因之真正價格及其是否因非法販賣該海
    洛因而獲得具體利潤之金額。然按近年來政府為杜絕毒品之
    氾濫，對於查緝施用及販賣毒品之工作，無不嚴加執行，販
    賣毒品罪又係重罪，設若無利可圖，衡情一般持有毒品之人
    當無輕易將所持有之海洛因轉讓他人而甘冒於再次向他人購
    買時，而有被查獲移送法辦之危險之理，且不論是瓶裝或袋
    裝之海洛因，均可任意分裝或增減其份量，而每次買賣之價
    量，亦隨時隨雙方關係之深淺、當時之資力、需要程度及對
    行情之認知等因素，機動的調整，因之販賣之利得，除經承
    認犯行，或帳冊價量均臻明確外，委難察得實情，職是之故
    ，縱未確切查得販賣賺取之實際差價，但除別有事證，足認
    係按同一價格轉讓，確未牟利外，尚難執此認非法販賣之事
    證有所不足，致知過坦承者難辭重典，飾詞否認者反得逞僥
    倖，而失情理之平，惟販賣之人從價差或量差中牟利之方式
    雖異，然其販賣目的在意圖營利則同一，堪認被告購入海洛
    因、甲基安非他命之價格必較其售出之價格低廉，或以同一
    價格而減少份量，而有從中賺取差額利潤圖利之意圖及事實
    ，此應屬合於論理法則，且不違背社會通常經驗之理性判斷
    ，是被告上開販賣海洛因給證人楊銘富，應有營利之意圖，
    亦可認定。
  (五)綜上所述，足見被告上開所辯，顯係避就卸責之詞，不足採
    信。本件事證明確，被告上開販賣第一級毒品海洛因之犯行
    ，堪以認定，應依法論科。
三、比較新舊法部分：
    按行為後法律有變更者，適用行為時之法律，但行為後之法
    律有利於行為人者，適用最有利於行為人之法律，現行刑法
    第2條第1項訂有明文。又依最高法院95年5月23日刑事庭第8
    次會議決議，關於法律變更之比較適用原則，於比較時應就
    罪刑有關之共犯、未遂犯、想像競合犯、牽連犯、連續犯、
    結合犯，以及累犯加重、自首減輕暨其他法定加減原因（如
    身分加減）與加減比例等一切情形，本於統一性及整體性原
    則，綜其全部罪刑之結果而為比較。本件被告行為後，毒品
    危害防制條例第4條、第17條業已修正，並於98年5月20日修
    正公布，同年月22日施行（按法規之制定與法規之修正，如
    有特定生效日之必要者，依中央法規標準法第14條或第20條
    第2 項準用第14條之規定，應分別特定其施行日期。法規制
    定或前次修正基於特殊因素所特定之施行日期，並不適用於
    日後修正或再次修正之條文。又法律之制定或修正，若未明
    定施行日期者，中央法規標準法雖未規定應自何時生效，然
    法律既經制定或修正並經總統公布，自應依一般原則，自公
    布日起算至第3 日發生效力。至於92年7月9日修正公布之毒
    品危害防制條例第36條規定：「本條例自公布後6 個月施行
    。」其立法理由係謂：「(一)依修正草案第2條第3項規定，法
    務部需會同衛生署成立審議委員會每3 個月定期檢討調整毒
    品之分級及品項，而本次新增第四級毒品，有需要在新法施
    行前先經該審議會檢討後再調整公布，爰預留6 個月緩衝期
    ，以利處理。(二)依本條例新修正之規定，有必要再訂定相關
    子法及修正相關法規，以配合本條例之施行，故亦有需要預
    留適當緩衝期，以利訂頒相關子法及相關法規之配合修正。
    」故該條規定，顯係因應該次修正之需，始預留適當之緩衝
    期。與本次之修正並未定有施行日期之特別規定，且亦未明
    示係基於何特殊因素而修正，自並不能適用92年7月9日修正
    公布之毒品危害防制條例第36條自公布後6 個月施行之規定
    ，司法院98年6月29日院台廳刑一字第0980014643 號函亦採
    同旨）。是被告犯後法律已有變更：
  1.修正前毒品危害防制條例第4條第1項規定為：「製造、運輸
    、販賣第一級毒品者，處死刑或無期徒刑；處無期徒刑者，
    得併科新臺幣1 千萬元以下罰金。」，修正後毒品危害防制
    條例第4條第1項則規定「製造、運輸、販賣第一級毒品者，
    處死刑或無期徒刑；處無期徒刑者，得併科新臺幣2 千萬元
    以下罰金。」，從而，經比較新舊法律後，以修正前之有關
    罰金刑之規定有利於行為人，修正後之規定並非較有利於被
    告，依刑法第2條第1項前段之規定，自應適用修正前即行為
    時毒品危害防制條例第4條第1項之規定處斷。
  2.修正前毒品危害防制條例第17條原規定：「犯第4條第1項至
    第4項、第5條第1項至第4項前段、第6條第1項至第4項、第7
    條第1項至第4項、第8條第1項至第4項、第10條或第11條第1
    項、第2 項之罪，供出毒品來源，因而破獲者，得減輕其刑
    。」，嗣經修正為：「（第一項）犯第4條至第8條、第10條
    或第11條之罪，供出毒品來源，因而查獲其他正犯或共犯者
    ，減輕或免除其刑。（第二項）犯第4條至第8條之罪於偵查
    及審判中均自白者，減輕其刑。」，亦即該條例修正前第17
    條規定必須因而破獲上游毒品供應者，始得減輕其刑，且僅
    得減輕其刑，其適用之條件較嚴，而該條例修正後第17條第
    1 項規定適用之條件較寬，且就刑罰部分改為必減或免除其
    刑，復增列第2 項關於於偵查及審判中均自白者減輕其刑之
    規定，此新修正之規定，顯已影響行為人刑罰之法律效果，
    自屬法律有變更，經比較新、舊法律結果，如行為人之行為
    符合該條例修正後第17條第1項、第2項之規定，自以新法較
    有利於行為人，依刑法第2條第1項但書規定，此時即應適用
    裁判時之法律即修正後毒品危害防制條例第4條第1項、第17
    條第1項、第2項之規定論處。
  3.以本件被告所犯販賣第一級毒品罪而言，被告否認犯罪，而
    無修正後毒品危害防制條例第17條減輕其刑規定之適用，是
    本件適用結果，依刑法第2條第1項之規定及前揭最高法院決
    議綜其全部罪刑新舊法比較之結果，修正後之毒品危害防制
    條例之規定並無較修正前有利於被告，就被告所犯上開販賣
    第一級毒品犯行，仍應適用被告行為時即修正前毒品危害防
    制條例第4條第1項規定處斷。
四、論罪科刑部分：
  (一)按海洛因為毒品危害防制條例第2條第2項第1 款所定之第一
    級，不得非法販賣。是核被告上開販賣第一級毒品海洛因 2
    次予楊銘富之犯行，均係犯修正前毒品危害防制條例第4 條
    第1項之販賣第1級毒品罪。被告販賣毒品前持有毒品之低度
    行為，應為販賣之高度行為所吸收，不另論罪。
  (二)數行為於同時同地或密切接近之時地實施，侵害同一之法益
    ，各行為之獨立性極為薄弱，依一般社會健全觀念，在時間
    差距上，難以強行分開，在刑法評價上，以視為數個舉動之
    接續施行，合為包括之一行為予以評價，較為合理，則屬接
    續犯，而為包括之一罪（最高法院86年台上字第3295號判例
    可資參照）。本件被告分別於不同時間、地點販賣海洛因，
    每次在時間及地點差距上，可以分開，在刑法評價上，各具
    獨立性，各次行為皆可單獨成立犯罪，顯非於同時同地或密
    切接近之時地實施犯罪之接續犯。另所謂集合犯，係指依一
    般社會通念，特定犯罪行為具有反覆實施之特性，立法者於
    制定刑罰法律之初，亦已認知該種行為類型之反覆性，而有
    意藉由法條中客觀構成要件之行為要素，含括上開具有反覆
    實施特性之數個犯罪行為，仍僅接受一次刑法之評價為已足
    。而販賣毒品罪，不論行為人或為零星偶一為之，或不間斷
    為之，其於行為終了時，即已達營利之目的，自難認立法者
    於制定刑罰法律之初，已認知販賣毒品行為必屬具反覆性之
    犯罪，且有意藉由法條中客觀構成要件之行為要素，含括上
    開具有反覆實施特性之數個犯罪行為。況依94年2月2日總統
    令修正公布，並自95年7月1日施行之刑法，其修正既依據「
    刑罰公平原則」之考量，刪除有關連續犯之規定，並將含有
    連續犯性質之常業犯一併全數刪除（參見刑法修正草案總說
    明），則再以集合犯之概念評價多數販賣毒品之行為，即有
    不當。是被告所犯上開2 次販賣第一級毒品之行為，犯意各
    別，行為互殊，應予分論併罰。
  (三)又被告有犯罪事實欄所述經判處有期徒刑並執行完畢之情形
    ，此有臺灣高等法院被告前案紀錄表1 份在卷可佐，其受有
    期徒刑之執行完畢，5 年內故意再犯本案有期徒刑以上之罪
    ，為累犯，除販賣第一級毒品罪關於死刑、無期徒刑部分之
    法定本刑，依刑法第64條第1項、第65條第1項規定不得加重
    外，該罪之罰金刑應依刑法第47條第1項規定予以加重。
  (四)被告前科已如前述，本身染有毒癮，尚未戒絕，一方面為生
    活經濟壓力所迫，一方面無資力繼續購毒抵癮，乃淪入販毒
    惡性循環，其販毒行為固不可取，但本案販毒行為僅2 次，
    對象止於1人，每次毒品重量尚不足1公克，所得不過1萬2千
    元，相較於長期大量販賣毒品之毒梟而言，對社會治安及國
    民健康之危害仍屬較輕，而被告初雖否認犯行，於審判期日
    終結前尚能坦白承認，表示悔悟，本院認縱量處法定最低刑
    即無期徒刑，猶屬過重，尚堪憫恕，爰依刑法第59條規定酌
    減其刑，並與前開加重其刑部分，依刑法第71條第1 項規定
    ，先加後減之。
五、原審以被告犯行明確，而為論罪科刑，固非無見。惟查，本
    件扣案之第一級毒品海洛因7包（其中5包淨重3.2公克， 其
    中2包淨重57.58公克）、第二級毒品甲基安非他命10包（原
    淨重14.5705公克，驗餘淨重14.5444公克）及玻璃球吸食器
    、葡萄糖粉、計算機、磅秤、行動電話、塑膠分裝袋、現金
    等物，係彰化縣警察局芳苑分局員警於 98年7月8日晚上8時
    許，在被告位於臺中縣沙鹿鎮○○路116號6樓租屋處所扣得
    乙情，業據證人即彰化縣警察局芳苑分局員警蕭育記、黃忠
    雄於原審審理中證述明確，並有搜索扣押筆錄、扣押物品目
    錄表在卷可按，而被告本件販賣海洛因予楊銘富之時間係97
    年12月10日、13日，與被告遭搜索之時間已相隔約半年之久
    ，難認該等扣押物與本件販賣海洛因行為有何關係，原審亦
    認該等扣案物與本案犯行無直接關係，而不予本案諭知沒收
    或沒收銷燬（見原審卷第7頁）， 然原審竟又以該等扣案物
    茲為被告有販賣海洛因之佐證（見原審判決第3頁）， 前後
    論述已見矛盾，難認有當。被告上訴，否認犯罪，雖無理由
    ，然原審判決既有上開可議之處，自屬無可維持，應由本院
    將原審判決予以撤銷改判。爰審酌被告素行不佳，已如前述
    ，雖明知法令禁止販賣第一級毒品，猶故意違犯上開犯行，
    犯罪之動機、目的可議，且販賣毒品戕害國人身體健康，並
    有危害社會安全之虞；但被告販賣第一級毒品之對象僅為 1
    人，販賣之次數為2次，再考之被告之智識、生活情狀、 犯
    後態度等一切情狀，分別量處如主文第二項所示之刑，並定
    其應執行刑。
六、沒收部分：
  (一)按毒品危害防制條例第19條第1 項關於沒收之規定，係採義
    務沒收主義，犯同條例第4條至第9條、第12條、第13條或第
    14條第1項、第2項之罪者，其供犯罪所用之物或因犯罪所得
    之財物，且屬犯人所有者，即應依該規定沒收，法院無審酌
    之餘地，並不以專供犯罪所用之物為限（最高法院93年度台
    上字第1360號、第1365號、92年度台上字第2608號判決意旨
    參照），且犯同條例第4 條之罪者，其供犯罪所用或因犯罪
    所得之財物應予沒收，如全部或一部不能沒收時，追徵其價
    額或以其財產抵償之，該條例第19條第1項規定甚明， 如所
    得財物為金錢而無法沒收時，應以其財產抵償之（最高法院
    95年度台上字第305號判決意旨參照）。查， 被告所取得之
    因犯販賣第一級毒品罪所得之財物合計12000元， 業經證人
    楊銘富交付予被告收取，即屬被告因犯罪所得之財物，雖未
    扣案， 應依毒品危害防制條例第19條第1項前段規定宣告沒
    收，如全部或一部不能沒收時，以其財產抵償之。
  (二)再按沒收為從刑之一種，依主從不可分原則，應附隨於主刑
    而同時宣告之，除有罪、免刑等判決，於裁判時併宣告外，
    如諭知無罪之判決，既無主刑，從刑亦無所附麗，故案內之
    違禁物，應另依刑法第40條但書，由檢察官聲請單獨宣告沒
    收（最高法院78年台非字第72號判例、89年度台上字第 851
    號判決、92年度台上字第1472號判決意旨參照）。查被告遭
    查扣之第一級毒品海洛因7包（其中5包淨重3.2公克，其中2
    包淨重57.58公克）、第二級毒品甲基安非他命10包（ 原淨
    重14.5705公克，驗餘淨重14.5444公克）及玻璃球吸食器、
    葡萄糖粉、計算機、磅秤、行動電話、塑膠分裝袋、現金等
    物，經被告供述係其所有之物，惟均否認與本件販賣毒品有
    關，而上開扣押物尚無證據證明與被告本案販賣毒品犯行有
    關，本院自無從就上開扣案物品附隨於上開犯罪主刑項下而
    併予宣告沒收銷燬或併為沒收之從刑諭知，附此說明。
據上論斷，應依刑事訴訟法第369條第1項前段、第364條、第299
條第1項前段，修正前毒品危害防制條例第4條第1 項、毒品危害
防制條例第19條第1項，刑法第11條、第2條第1項前段、第47 條
第1項、第59條、第51條第5款、第9款，判決如主文。
本案經檢察官丙○○到庭執行職務。
中    華    民    國    99    年     8    月    26    日
            刑事第五庭  審判長法  官  趙  春  碧
                              法  官  賴  恭  利
                              法  官  何  秀  燕
以上正本證明與原本無異。
如不服本判決應於收受送達後10日內，向本院提出上訴書狀，其
未敘述上訴理由者，並得於提起上訴後10日內向本院補提理由書
(均須按他造當事人之人數附繕本)「切勿逕送上級法院」。
                              書記官  郭  振  祥
中    華    民    國    99    年     8    月    26    日

司法院資訊處製作；財團法人民間司法改革基金會備份。
